臺灣彰化地方法院刑事判決　　　　　　　 99年度易字第993號
公　訴　人　臺灣彰化地方法院檢察署檢察官
被　　　告　費聿揆
選任辯護人　李慶松律師
　　　　　　江銘栗律師
　　　　　　張奕群律師
上列被告因妨害自由案件，經檢察官提起公訴（99年度偵字第72
18號），本院判決如下：
    主  文
費聿揆無罪。
    理  由
一、公訴意旨略以：被告費聿揆為址設彰化縣員林鎮○○路○段
    756 號7 樓權威補習班行政人員，因不滿競爭對手育達補習
    班人員即告訴人蔡俊廷、蔡佩姍與被害人金俞妏於民國99年
    7 月6 日下午進入權威補習班調查開課課程及收費情形，竟
    先後於同日下午5 時45分許、7 時許，在權威補習班7 樓諮
    詢室，脅迫告訴人蔡俊廷、蔡佩姍及被害人金俞妏照其所述
    簽寫「民國99年7 月6 日下午5 ：30進入權威補習班只為了
    員林育達補習班叫我來試探專業科目上課時間及是否有開其
    它課程結果於晚上6 ：00被權威補習班幹部識破經溝通過程
    之後權威補習班人員並沒有為難我們還以禮相待在此向權威
    補習班人員致歉特此申明。此申明是在自由意識下填寫，並
    未被強迫。爾後如權威補習班有需要出庭做證我願意為權威
    補習班效勞特此申明」、「中華民國99年7 月6 日下午5 ：
    30，進入權威補習班只為了員林育達補習班叫我來刺探專業
    科目還有其他開課課程結果於晚上6 點被權威補習班幹部識
    破經一段溝通過程後權威補習班所有人員並沒有為難我還以
    禮相待在此向權威補習班全體工作人員致歉，特此聲名。此
    聲名是在自由意識下填寫並非強迫。爾後如權威補習班有需
    要我出庭作證，我願意為權威補習班效勞特此聲名」、「我
    今天7/6 17：00到權威補習班想要試探狀況了解暑期課程、
    學費等資訊。由育達補習班派遣我尋問過程中被權威識破，
    但是感謝權威給我們一次機會原諒我們不良行為，願意寫下
    此份切結書來表達我的真誠，希望權威補習班可以不計較我
    的試探行為。誠摯地感謝貴補習班」等內容之切結書各1 紙
    ，否則不准告訴人蔡俊廷、蔡佩珊及被害人金俞妏等人離開
    權威補習班，使告訴人蔡俊廷、蔡佩姍及被害人金俞妏因此
    簽下上開切結書而行無義務之事。因認被告費聿揆涉犯刑法
    第304 條第1 項之強制罪嫌。
二、證據能力部分：
（一）按被告以外之人於審判外之言詞或書面陳述，除法律有規
      定者外，不得作為證據，刑事訴訟法第159 條第1 項定有
      明文。查證人蔡俊廷、金俞妏、蔡佩珊於警詢中之陳述，
      屬於被告以外之人於審判外之陳述，被告之選任辯護人並
      已否認上開陳述之證據能力，則依上開法條規定，證人蔡
      俊廷、金俞妏、蔡佩珊於警詢中之陳述，並無證據能力。
（二）按被告以外之人於偵查中向檢察官所為陳述，除顯有不可
      信之情況者外，得為證據，刑事訴訟法第159 條之1 第2
      項定有明文。偵查中對被告以外之人（包括證人、鑑定人
      、告訴人、被害人及共同被告等）所為之偵查筆錄，或被
      告以外之人向檢察官所提之書面陳述，性質上均屬傳聞證
      據。惟現階段刑事訴訟法規定檢察官代表國家偵查犯罪、
      實施公訴，依法其有訊問被告、證人及鑑定人之權，證人
      、鑑定人且須具結，而實務運作時，檢察官偵查中向被告
      以外之人所取得之陳述，原則上均能遵守法律規定，不致
      違法取供，其可信度極高，故被告以外之人前於偵查中已
      具結而為證述，除反對該項供述得具有證據能力之一方，
      已釋明顯有不可信之情況外，不宜以該證人未能於審判中
      接受他造之反對詰問為由，即遽指該證人於偵查中之陳述
      不具證據能力。本件證人蔡俊廷、金俞妏、蔡佩珊於偵訊
      中陳述時，業經檢察官諭令具結，其證詞之憑信性已獲擔
      保，被告及選任辯護人亦均未釋明上開供述有顯不可信之
      情況，依前開說明，本院認證人蔡俊廷、金俞妏、蔡佩珊
      上開於偵查中具結後之證言自應具有證據能力。
（三）按被告以外之人於審判外之陳述雖不符刑事訴訟法第159
      條之1 至之4 之規定，而經當事人於審判程序同意作為證
      據，法院審酌該言詞陳述或書面陳述作成時之情況，認為
      適當者，亦得為證據；當事人、代理人或辯護人於法院調
      查證據時，知有前項不得為證據之情形，而未於言詞辯論
      終結前聲明異議者，視為有前項之同意，刑事訴訟法第15
      9 條之5 定有明文。經查，含育達補習班及權威補習班位
      址之彰化縣員林鎮地圖1 份（本院卷第115 頁），為被告
      以外之人於審判外所為之書面陳述，屬傳聞證據，且無刑
      事訴訟法第159 條之1 至之4 等4 條規定情形，然檢察官
      、被告、辯護人已知悉該陳述屬傳聞證據，且於本院言詞
      辯論終結前均未聲明異議，本院審酌上開證據於作成時亦
      無任何不適當之情況，認以之作為本案之證據，應屬適當
      ，認均應有證據能力。
（四）另按傳聞法則乃對於被告以外之人於審判外之言詞或書面
      陳述而為之規範。卷附切結書3 份（警卷第18至第20頁）
      係用以證明告訴人蔡俊廷、蔡佩珊及被害人金俞妏曾於上
      開時、地簽寫切結書之事實，為以物之存在或其狀態而作
      為證據方法之證據；而權威補習班監視器翻拍照片14張（
      偵卷第27至第33頁）及門號0000000000號之行動電話通聯
      記錄、中華電信資料查詢（本卷第62至第65頁反面），核
      均不含有人類意思表達之供述要素，其內容與現實情狀之
      一致性，係透過機械原理加以還原，並無人對現實情形之
      記憶、知覺經常可能發生之誤差（如知覺之主觀性及記憶
      隨時間推移而發生變化、遺忘等），故上開證據均屬非供
      述證據，並無傳聞法則之適用至明（最高法院97年度臺上
      字第3854號判決要旨參照），本院審酌上開證物與本案具
      有關聯性，亦非違法取得，依法自得作為證據。
三、按犯罪事實應依證據認定之，無證據不得認定犯罪事實，刑
    事訴訟法第154 條第2 項定有明文。再認定不利於被告之事
    實，須依積極證據，茍積極證據不足為不利於被告事實之認
    定時，即應為有利於被告之認定，更不必有何有利之證據。
    又告訴人之告訴，係以使被告受刑事訴追為目的，是其陳述
    是否與事實相符，仍應調查其他證據以資審認（最高法院30
    年上字第816 號判例、52年臺上字第1300號判例足資參照）
    。復按刑法第304 條之強制罪，除行為人主觀上須有以強暴
    脅迫使人行無義務之事或妨害他人行使權利之故意外，客觀
    上須有以施強暴脅迫之行為為手段，至所謂強暴，係指對人
    所為之有形暴力之行使，而所稱之脅迫，則係指通知之內容
    為對人施以攻擊之威脅，致使對方生恐怖心而強制其為作為
    或不作為，因而，倘行為人所實施之行為並不該當於前開強
    暴脅迫概念，自無觸犯該罪之餘地（最高法院28年度上字第
    3650號判例、臺灣高等法院92年度上易字第1136號判決意旨
    參照）。
四、本件公訴人認被告費聿揆涉有上開強制犯行，無非以證人即
    告訴人蔡俊廷、蔡佩姍與被害人金俞妏於警詢、偵訊中之證
    述、切結書3 張、權威補習班7 樓現場圖、辦公室照片、諮
    詢區照片及指認照片為主要論據。訊據被告費聿揆堅決否認
    有何強制之犯行，辯稱：其發現蔡俊廷、金俞妏及蔡佩珊是
    育達補習班派來調查機密的開課資訊後，就表示要報警處理
    ，但蔡俊廷、金俞妏及蔡佩珊均表示是否可以不要報警，其
    才與蔡俊廷、金俞妏及蔡佩珊商議是否撰寫切結書將發生過
    程仔細交代清楚，以保護雙方之權益，其並沒有強暴、脅迫
    蔡俊廷、金俞妏及蔡佩珊簽寫切結書等語。經查：
（一）證人蔡俊廷、金俞妏及蔡佩珊於99年7 月6 日下午接受育
      達補習班之指示，分別前往權威補習班調查權威補習班開
      課資訊及收費標準，嗣遭權威補習班人員查知並通知被告
      前往處理乙節，業經證人蔡俊廷、金俞妏及蔡佩珊於本院
      審理時證述綦詳（本院卷第95頁、第98頁、第100 頁反面
      ），並經被告供承在卷，此部分之事實應堪認定。
（二）證人蔡俊廷、金俞妏、蔡佩珊於偵訊中固均證稱：並不是
      出於自由意識簽寫切結書等語（偵卷第18頁、第19頁、第
      20頁），惟在吾人日常生活的週遭，雖經常會出現許多促
      使他人為無義務或妨害他人權利行使的行為，然於刑事司
      法上僅將之視為某人之行為比較粗魯、道德有所瑕疵，或
      者僅認為是一種民事上的侵權行為，而非均該當於刑法上
      強暴、脅迫之要件，經查：
   1、證人蔡俊廷於偵訊中證稱：被告說如果不按實寫切結書，
      其也不知道會發生什麼事，所以伊照被告念的寫切結書，
      而寫切結書時有很多人圍在旁邊，且諮詢室的門也關起來
      等語（偵卷第18頁、第19頁）；復於本院審理時證稱：被
      告當時一進門，說要全館封鎖叫警察，當時伊都沒有講話
      ，但因為當時很多人把伊圍住，被告並說要伊配合寫切結
      書，否則不知道會發生什麼事，伊才會在半強迫的情形下
      寫切結書，而寫切結書時蠻多工讀生把伊圍住，但工讀生
      只是站在那邊，沒有對伊怎樣等語（本院卷第101 頁反面
      至第102 頁）。證人金俞妏於偵訊中證稱：被告過來拍桌
      子，說渠等是商業間諜，伊並不是自願寫下切結書，但伊
      寫切結書的時候，被告只有說如果伊寫的話，就不會對渠
      等怎樣，並說寫這張切結書是保護雙方等語（偵卷第19
      頁）；復於本院審理時證稱：被告當時並沒有以禮相待，
      因為被告在一進來時就說渠等是商業間諜，要報警處理，
      所以被告的態度讓伊覺得恐懼，才在恐懼的情形下寫切結
      書，而被告雖然帶了2 、3 個工讀生，門也鎖起來，但工
      讀生並沒有對伊怎樣等語（本院卷第100 頁）。然證人蔡
      俊廷、金俞妏係受育達補習班班主任指示前往權威補習班
      調查開課情形及收費標準乙節，業經認定如前，而補習班
      尚未開課之課程資訊及收費標準，對具有競爭關係之補習
      班間，當具有一定之潛在價值性及秘密性，則證人蔡俊廷
      、金俞妏之行為是否有違營業秘密法或公平交易法之規定
      ，而須負相關之民事、行政甚或刑事責任，均待行政、司
      法機關調查認定，被告既受雇權威補習班擔任總監一職，
      本即應注意妥善保護權威補習班之資訊免遭競爭對手探知
      ，是被告既僅向證人蔡俊廷、金俞妏表示要封鎖補習班報
      警處理，核屬其正當權利之行使，難謂有何強暴、脅迫之
      可言，況依證人蔡俊廷、金俞妏上開證詞，被告僅指稱渠
      等為商業間諜，並表示欲報警處理等語，縱被告有提高音
      調及拍桌之舉動，或可認被告之舉動較為粗魯而有所瑕疵
      ，然究非屬未來惡害之告知，核與刑法上脅迫之要件不符
      ，而無法遽以證人蔡俊廷、金俞妏所為之證詞，即為被告
      有為公訴人所指上開強制犯行之認定。
   2、再者，觀諸證人蔡俊廷、金俞妏與被告洽談書寫切結書過
      程之監視錄影翻拍照片，證人金俞妏於洽談過程中尚有面
      露笑容（偵卷第28頁下方照片）、把玩行動電話（偵卷第
      29頁下方照片）等舉動，是證人蔡俊廷、金俞妏當時是否
      確因遭受被告強暴、脅迫，而影響渠等書寫切結書之自由
      意識，顯非無疑。又證人蔡俊廷、金俞妏於遭被告察覺為
      育達補習班人員後，證人金俞妏曾於當日17時59分許以門
      號0000000000號行動電話撥打予育達補習班班主任吳靜怡
      持用之門號0000000000號行動電話等情，業據證人蔡俊廷
      、金俞妏於本院審理時證述屬實（本院卷第98頁反面、第
      101 頁），並有通聯記錄1 份在卷足憑（本院卷第65頁）
      ，而參酌證人蔡俊廷、金俞妏於本院審理時均證稱：被告
      進來後，曾由金俞妏打電話給育達補習班班主任吳靜怡，
      前半段是金俞妏與吳靜怡通話，由金俞妏告知吳靜怡遭被
      告查覺是育達補習班派來詢問課程，並告訴吳靜怡被告要
      吳靜怡來領人，後半段則是被告與吳靜怡通話等語（本院
      卷第98頁反面、第101 頁），而證人金俞妏與吳靜怡上開
      通話時間長達182 秒，有上開通聯記錄1 份可稽，是證人
      金俞妏與吳靜怡通話時間顯非僅匆匆數秒，則被告是否確
      對證人蔡俊廷、金俞妏為強暴、脅迫之行為，實不無疑問
      。又衡之常情，育達補習班之班主任吳靜怡既擔任以輔導
      學子、作育英才為己任之補習班班主任，其對於旗下學生
      及員工人身安危之注意程度當高於平常之公司行號，若吳
      靜怡係接獲證人金俞妏來電稱遭被告妨害自由，則吳靜怡
      竟未因擔心證人蔡俊廷、金俞妏之安危而報警處理，已有
      違常情，而育達補習班與權威補習班僅間隔1 條馬路，騎
      車不用5 分鐘即可抵達等情，業據證人金俞妏證述明確（
      本院卷第100 頁），並有彰化縣員林鎮地圖1 份附卷可參
      （本院卷第115 頁），則以2 間補習班近在咫尺之距離，
      實難想像吳靜怡於得知旗下員工因執行業務遭他人強暴、
      脅迫時，除竟未報警處理，亦未親自或指派其他人員前往
      權威補習班了解證人蔡俊廷、金俞妏遭妨害自由之情況，
      足認吳靜怡應係從證人金俞妏之來電通話內容得知證人蔡
      俊廷、金俞妏當時並無遭受強暴或脅迫之情形，是被告辯
      稱並未對證人蔡俊廷、金俞妏施以強暴、脅迫乙節，尚非
      全無可採，檢察官前開之舉證，經本院調查證據之結果，
      仍有合理懷疑存在，尚未達於可確信其為真實之程度。
   3、證人蔡佩珊於偵訊中證稱：「（問：後來被告有無要求你
      寫切結書）有，不是伊自願寫的，他拿金俞妏、蔡俊廷的
      切結書給我們看，我跟他說要怎麼做才願意原諒我們，他
      說如果我們配合寫切結書並離開育達補習班的話，就願意
      原諒我們，因此我才會寫這張切結書」等語（偵卷第20頁
      ），惟觀諸證人蔡佩珊前開證述，被告僅告知證人蔡佩珊
      如書寫切結書，即願意原諒證人蔡佩珊等語，則被告既未
      表示如不願意原諒證人蔡佩珊將採取何種加害之作為，而
      是否原諒證人蔡佩珊亦屬被告之權利，則實難以若證人蔡
      佩珊不簽寫切結書，被告即不願意原諒證人蔡佩珊，即認
      被告有將來惡害通知之行為。另證人蔡佩珊於本院審理時
      雖證稱：99年7 月6 日是育達補習班的主任吳靜怡指示伊
      到權威補習班收取有關暑期班之課程、收費事宜，在晚上
      7 時左右，工讀生要伊到7 樓去見被告，伊後來有向被告
      承認是育達補習班派來的，而被告當時向伊表示換成伊以
      前的個性不知道會怎樣，但如果照被告的意思做會放伊走
      ，而當時被告旁邊站2 個人，該2 人雖沒有對伊做什麼事
      ，但伊很怕伊走不出去，伊確實有向被告表示要怎麼做才
      願意原諒伊，而被告有向伊表示上組人是寫完切結書就讓
      他們走，如果伊也照做回去並辭職要求補習班人員道歉的
      話，就不為難伊等語（本院卷第95頁至第96頁），則被告
      與權威補習班其餘工作人員並未對證人蔡佩珊為任何有形
      暴力之行使，已堪認定，而被告雖曾告知證人蔡佩珊「如
      果換成伊以前的個性不知道會怎樣」等語，惟言語表達之
      真意，須參酌當時對話之內容、情境等而為綜合判斷，而
      證人蔡佩珊於本院審理時亦證稱：「（問：被告有無跟你
      說他以前的個性如何？）是沒有，但被告說他以前都是做
      善事」等語（本院卷第95頁反面），則綜合被告上開對話
      內容觀之，實難認被告所稱「如果換成其以前的個性不知
      道會怎樣」等語，為通知內容屬對人施以攻擊之惡害通知
      ，而遽認該當於脅迫之要件。另證人蔡佩珊雖一再表示怕
      無法走出權威補習班云云，然證人蔡佩珊於本院審理時既
      明確證稱：當天是育達補習班要伊先假裝要重考或補暑期
      班的去詢問，因為如果光明正大的表示是育達補習班的人
      員去詢問，權威補習班不會告訴伊相關課程之細節等語（
      本院卷第97頁），顯見證人蔡佩珊能預見當日前往權威補
      習班調查開課情形及收費標準，在競爭同業間屬道德或法
      律上有所爭議之行徑，則證人蔡佩珊於遭被告查覺上開行
      為後，被告既未對證人蔡佩珊為有形暴力之行使，亦未通
      知證人蔡佩珊任何將來之惡害，則證人蔡佩珊因己身行徑
      遭被告識破所產生之內心恐懼，當不得歸責於被告，而遽
      以強制罪相繩。
五、綜上事證，公訴人所舉之證據與指出之證明方法，尚未足使
    本院形成被告涉犯公訴人所指之強制罪有罪之確信，故其是
    否涉有上開強制犯行，猶有合理之懷疑。此外，復查無其他
    積極證據，足資證明被告確有本件犯行，揆諸上開法律規定
    與判例意旨，應認被告犯罪不能證明，爰為無罪之諭知。
據上論斷，應依刑事訴訟法第301條第1項，判決如主文。
本案經檢察官戴連宏到庭執行職務。
中    華    民    國    100  年    2     月    23     日
                  刑事第二庭    審判長法  官  石馨文
                                      法  官  吳芙如
                                      法  官  江彥儀
以上正本證明與原本無異。
如不服本判決應於收受判決後10日內向本院提出上訴書狀，並應
敘述具體理由；其未敘述上訴理由者，應於上訴期間屆滿後20日
內向本院補提理由書（均須按他造當事人之人數附繕本）「切勿
逕送上級法院」。
告訴人或被害人對於判決如有不服具備理由請求檢察官上訴者，
其上訴期間之計算係以檢察官收受判決正本之日期為準。
中    華    民    國   100    年    2     月    23    日
                                      書記官  黃明慧